【裁判字號】    94,交訴,60
【裁判日期】    950823
【裁判案由】    過失致死等
【裁判全文】
臺灣屏東地方法院刑事判決              94年度交訴字第60號
公  訴  人  臺灣屏東地方法院檢察署檢察官
被      告  庚○○
上列被告因過失致死等案件，經檢察官提起公訴（93年度偵字第
3103號），本院判決如下：
    主  文
庚○○因過失致人於死，處有期徒刑捌月；又駕駛動力交通工具
肇事，致人死傷而逃逸，處有期徒刑拾月。應執行有期徒刑壹年
肆月。
    犯  罪  事  實
一、庚○○於民國93年6 月17日21時許，搭乘由甲○○所駕駛、
    向友人蕭廣文借用之車牌號碼WN-2531 號藍色自用小貨車（
    下稱系爭小貨車）至屏東縣屏東市○○○路216 號「亮亮之
    星卡拉ＯＫ店」（下稱卡拉ＯＫ店），並由甲○○將系爭小
    貨車以車頭朝內、車尾朝龍華西路方向之方式，停放在卡拉
    ＯＫ店北側之空地上。嗣於同日21時30分許，因系爭小貨車
    擋到卡拉ＯＫ店其他客人之車輛進出，卡拉ＯＫ店之老闆辛○○遂委請無駕駛執照之庚○○代為移動系爭小貨車，庚○○應允後駕駛系爭小貨車時，原應注意汽車倒車時，應顯示
    倒車燈光或手勢後，謹慎緩慢後倒，並應注意其他車輛及行
    人，而依當時雖夜間無照明，惟天候晴、柏油路面乾燥無缺
    陷、無障礙物等路況，亦無其他不能注意之情事，竟疏未注
    意及此，即貿然由西往東方向倒車進入龍華西路，行至接近
    龍華西路中央行車分向線處時，適乙○○駕駛車號YAQ-113
    號重型機車，沿龍華西路由北往南方向行駛至該處，亦疏未
    注意車前狀況，庚○○所駕駛系爭小貨車右後側車身因而與
    乙○○所駕駛上開機車之車頭發生撞擊，並發出砰然巨響，
    乙○○因而人車倒地，受有頭部外傷併腦挫傷併骨折等傷害
    ，雖經送往國軍高雄總醫院屏東分院附設民眾診療服務處急
    救，惟於同日21時55分到達醫院前即因上開傷害不治死亡。
    詎庚○○明知已肇事致人傷亡，竟未施以救護或其他必要措
    施，並向警察機關報告，以明責任，反而將系爭小貨車再駛
    回卡拉ＯＫ店旁空地停放後即自行逃逸，甲○○則於警員到
    場處理前，即將系爭小貨車駛離上開事故現場（甲○○所涉
    湮滅證據犯行由本院另行審結），嗣經警循線查悉上情。
二、案經被害人之父吳炳重、被害人之兄丙○○訴請及臺灣屏東
    地方法院檢察署檢察官相驗後，偵查起訴。
    理  由
一、按被告以外之人於審判外之言詞或書面陳述，除法律有規定
    者外，不得作為證據，刑事訴訟法第159 條第1 項固定有明
    文。惟被告以外之人於審判外之陳述，雖不符同法第159 條
    之1 至之4 之規定，而經當事人於審判程序同意作為證據，
    法院審酌該言詞陳述或書面陳述作成時之情況，認為適當者
    ，亦得為證據。又當事人、代理人或辯護人於法院調查證據
    時，知有第159 條第1 項不得為證據之情形，而未於言詞辯
    論終結前聲明異議者，視為有前項之同意，同法第159 條之
    5 亦定有明文。查本案證人辛○○、甲○○、戊○○、丁○○、謝秀珍於警詢時之證述，均為審判外之陳述而屬傳聞證
    據，公訴人、被告於本院準備程序及審判程序中對於上開證
    人之證述暨其他相關具傳聞性質之證據資料之證據能力，均
    表示沒有爭執，且迄於言詞辯論終結前亦未聲明異議。本院
    審酌渠等陳述及證據資料作成時之情況，核無違法取證或其
    他瑕疵，認為以之作為證據為適當，上開證人於審判外之陳
    述及相關證據資料，自得做為證據。
二、訊據被告庚○○固坦承於前揭時、地將甲○○停放在卡拉Ｏ
    Ｋ店旁之系爭小貨車以倒車方式駛入龍華西路，且倒車時系
    爭小貨車右後側車身與被害人乙○○所駕之機車撞擊，致被
    害人人車倒地受傷後，伊即將系爭小貨車開回原位，亦未於
    警方到場處理時告知警方其肇事之事實，惟矢口否認有何過
    失致死或肇事逃逸犯行，辯稱：當時因車子很多、貨車聲音
    太大，故伊未聽到碰撞聲，亦不知伊駕車已肇事，且被害人
    可能另被其他車輛撞到，伊係於警察處理完後才經人告知伊
    駕車撞到人，伊於案發後仍在場幫忙指揮交通迄當晚12時許
    始騎乘機車離去云云。經查：
（一）被告於前揭時、地駕駛系爭小貨車倒車時，系爭小貨車右
      後側車身與被害人乙○○所駕機車車頭發生撞擊，被害人
      因而人車倒地等情，業據證人即於案發時駕車行經事故現
      場之戊○○、丁○○證述綦詳，並有道路交通事故現場圖
      、調查報告表（一）、（二）、事故現場及車損照片48幀
      附卷為憑；且依卷附車損照片所示，被害人機車把手及殘
      留之車頭部分確留有藍色烤漆、手把縫隙中則有藍色木屑
      ，而系爭小貨車之右後方向燈組甫更換全新燈組，燈架上
      亦有修護痕跡、右後車斗留有深刻的擦撞痕跡，並與被害
      人機車車頭之毀損情形、高度相符，此外，於事故現場發
      現之藍色木塊1 個，經比對確與系爭小貨車車體後框缺損
      部分相符，堪認被告確有倒車時撞及被害人所駕機車之情
      。而被害人因此受有頭部外傷併腦挫傷併骨折等傷害，經
      送往國軍高雄總醫院屏東分院附設民眾診療服務處急救，
      惟於同日21時55分到達醫院前即因上開傷害不治死亡等情
      ，則有國軍高雄總醫院屏東分院附設民眾診療服務處診斷
      證明書在卷可稽，並經臺灣屏東地方法院檢察署檢察官督
      同法醫師相驗屬實，製有勘驗筆錄、相驗屍體證明書、驗
      斷書各1 份及相驗照片14幀附卷可佐。
（二）證人甲○○雖於偵查中證稱：機車撞到貨車右後方後，機
      車倒下，有1 輛轎車再撞上機車及騎士等語；證人辛○○
      亦證稱：機車騎士摔倒在對向車道後，有1 部銀色自小客
      車由北往南行駛逆向輾過該機車騎士等語。惟證人丁○○
      、戊○○均於警詢時證述該銀色小客車並未撞及機車或被
      害人等情明確，證人丁○○證稱：因為銀色小客車就在我
      們前面，它是閃到很左側慢慢駛過，我們就跟在它後面而
      過，於偵查中並結證稱：銀色小客車繞了一大圈，即做了
      很大的動作左轉等語；證人戊○○亦結證稱：我當時見到
      1 輛貨車倒車至2 個車道間，有1 輛機車撞上該貨車後輪
      ，並彈起來跌下，跌到分隔線處，我前方的銀色小客車則
      開到逆向車道的機車道上，它開過去後，我看到被害人仍
      頭朝北方躺在中央分道線不動等語，並於本院審理時證稱
      ：那台銀色小客車已經繞到快接近對向路邊等語，均未見
      該銀色小客車有何因輾過被害人而顛簸彈跳之情，經核2
      人於警、偵、審中之證述均大致相符，且與卷附現場照片
      及現場圖所示事故現場遺留之血跡呈長條狀，並與道路中
      央分道線垂直，而非呈噴濺狀之情相符，堪可採信。反觀
      證人辛○○所述：案發前我男友甲○○在指揮系爭小貨車
      倒車，我則在旁牽著他的手，我們站在貨車後方云云，與
      被告及證人甲○○所述無人指揮被告倒車及辛○○所處位
      置等情均不相符，其證言之可信性已有可疑；又證人甲○○於警詢時原證稱該機車撞到系爭小貨車後往路中心偏離
      ，銀色自小客車右前車頭撞上偏離的人車，該機車始人車
      倒地等語，就該機車究係遭銀色小客車撞及倒地或倒地後
      始遭銀色小客車撞及之情，其警、偵所述前後顯有矛盾，
      足見渠2 人之證述均係事後迴護被告之詞，無足採信，應
      認被害人於與系爭小貨車相撞擊後，即已受傷倒地，且並
      未再遭其他車輛撞及，即被害人傷重不治死亡之結果，確
      係因與系爭小貨車之撞擊所致無訛。
（三）按汽車倒車時，應顯示倒車燈光或手勢後，謹慎緩慢後倒
      ，並應注意其他車輛及行人，道路交通安全規則第110 條
      第2 款定有明文，被告駕駛汽車自應注意上述道路交通安
      全規定，而有注意遵守之義務，復參以卷附道路交通事故
      調查報告表（一）之記載，被告肇事當時夜間無照明，惟
      天候晴、柏油路面乾燥無缺陷、無障礙物等路況，依當時
      情形，被告顯無不能注意之情形，且被告亦自承伊於倒車
      時並未注意後照鏡，而係直接看右側及後方玻璃，亦無人
      協助、指揮伊倒車等語，是被告疏未注意緩慢後倒及注意
      其他車輛，即貿然倒車進入道路，致與正沿龍華西路直行
      之被害人所駕機車相撞，致被害人受有前揭傷害而不治死
      亡，被告自應負過失責任。且被告之過失行為與被害人之
      死亡結果間，具有相當因果關係。
（四）至被告雖以當時車子很多及貨車聲音太大而否認知悉肇事
      之情，惟查被害人之機車於事故發生前仍係新車，於事故
      後車頭則幾乎全毀，而系爭小貨車右後方整組方向燈組破
      損、鐵製燈座亦扭曲變型等情，分別據證人丙○○與修理
      系爭小貨車之車廠負責人曾文章證述綦詳，並有前開機車
      及系爭小貨車之車損照片、文翔汽車保養廠委修單1 紙可
      佐，足見本件事故發生時撞擊力量甚鉅，以致被害人新機
      車之車頭近乎全毀、連系爭小貨車之鐵製燈座亦扭曲變型
      。且證人戊○○於本院審理時業證稱：當時撞擊聲蠻大聲
      的，我聽的很清楚等語；證人辛○○、案發時在卡拉ＯＫ
      店內之謝秀珍、胡松金亦均證稱聽到「碰」一聲巨響等語
      明確，證人謝秀珍並證稱：我當時在卡拉ＯＫ店內唱歌，
      有聽到「碰」一聲巨響，就跑到店外觀看等語，則以卡拉
      ＯＫ店內歌聲嘈雜之情形，證人謝秀珍竟仍能聽聞店外巨
      大之撞擊聲，可見該撞擊音量及力道之大；復參以被告自
      承於倒車時有聽到有人喊「撞到人」，伊即下車察看等語
      ，則被告於系爭小貨車上既仍可聽聞他人之呼喊聲，自無
      未聽到巨大撞擊聲之理；又證人戊○○、丁○○於偵訊中
      均清楚證稱發生事故時道路上並沒有很多車輛等語明確，
      益徵被告所辯當時車子很多、聲音很吵云云，要屬事後避
      就之詞，顯不可採，足認被告於案發時確已知悉其肇事之
      情無訛。
（五）被告雖另辯稱於案發後伊仍留在現場並幫忙清理現場，等
      警察處理好後，再由甲○○將系爭小貨車開走云云，證人
      甲○○亦證稱案發後伊與被告、辛○○3 人均在救護機車
      騎士及指揮交通，嗣警察走後，伊始將系爭小貨車駛離事
      故現場云云。惟證人即到場處理之警員己○○、葉修銘（
      原名壬○○）、癸○○、子○○於偵查及本院審理中均明
      確證稱並未於事故現場發現被告或系爭小貨車，證人己○○並結證稱：只有看到傷者及該機車，無人向我們表示為
      肇事者，卡拉ＯＫ店裡的人說是銀色小客車撞的，但沒有
      提到小貨車肇事；證人葉修銘結證稱：當時只見機車及被
      害人，我們向在場之人詢問，他們都說沒有看到；證人癸○○結證稱：我們有在現場四處找，均未見到被告、甲○○及系爭小貨車；證人子○○亦結證稱：因機車倒地處有
      木屑，且有掃到燈罩碎片，伊認為可能是貨車肇事，故在
      事故現場特別注意有無貨車在場等語，顯見被告及系爭小
      貨車確於肇事後均即離開事故現場、不見蹤跡，被告並未
      在場救護被害人或為其他必要措施，亦未向警察機關報告
      ，證人甲○○所證亦係迴護被告之詞，洵無足採。
（六）綜上所述，被告所辯無非畏罪卸責之詞，均不足採，本件
      事證明確，被告犯行均堪認定。
三、論罪科刑：
（一）按行為後法律有變更者，適用行為時之法律。但行為後之
      法律有利於行為人者，適用最有利於行為人之法律，刑法
      第2 條第1 項定有明文；且犯罪在刑法施行前，比較裁判
      前之法律孰為有利於行為人時，應就罪刑有關之一切情形
      ，比較其全部之結果，而為整個之適用，不能割裂而分別
      適用有利益之條文（最高法院27年上字第2615號判例意旨
      參照）。本件被告行為後，刑法及刑法施行法業於95年7
      月1 日修正施行，本件論罪科刑所適用關於過失致死罪之
      法定刑、數罪併罰定應執行刑之規定等法律均有所變更，
      爰詳述如下：
（１）被告行為後，經總統於95年6 月14日以華總一義字第
      09500035181 號令公布之增訂刑法施行法第1 條之1 規定
      ：「中華民國94年1 月7 日刑法修正施行後（按指95年7
      月1 日），刑法分則編所定罰金之貨幣單位為新臺幣。94
      年1 月7 日刑法修正時，刑法分則編未修正之條文定有罰
      金刑者，自94年1 月7 日刑法修正施行後，就其所定數額
      提高為30倍。但72年6 月26日到94年1 月7 日新增或修正
      之條文，就其所定數額提高為3 倍。」，並自95年7 月1
      日施行。查刑法第276 條第1 項過失致死罪之法定刑中，
      有關罰金刑部分，於刑法施行法第1 條之1 修正增訂前，
      其貨幣單位為銀元，罰金刑之提高標準應適用罰金罰鍰提
      高標準條例第1 條前段規定：「依法律應處罰金、罰鍰者
      ，就其原定數額得提高為2 倍至10倍。」，而再依現行法
      規所定貨幣單位折算新臺幣條例第2 條規定：「現行法規
      所定金額之貨幣單位為圓、銀元或元者，以新臺幣元之3
      倍折算之。」，是刑法第276 條第1 項法定刑罰金刑部分
      ，如換算為新臺幣，原應為罰金新臺幣60,000元以下（
      2,000元×10×3） ；而如適用上開修正後刑法施行法第1
      條之1 規定提高30倍，亦為新臺幣60,000元以下，比較適
      用新舊法之結果，其關於法定刑為罰金部分之提高標準相
      同，修正後法律並無較有利於被告之情形。又被告行為後
      ，就罰金刑之最低額部分，刑法第33條第5 款亦經修正為
      ：「罰金：新臺幣1 千元以上，以百元計算之。」，與修
      正前刑法第33條第5 款規定「罰金：1 元以上。」不同，
      比較新舊法結果，此部分修正後之刑法亦無較有利於行為
      人之情形。
（２）修正前刑法第51條規定：「數罪併罰，分別宣告其罪之刑
      ，依左列各款定其應執行者：」，其中第5 款規定：「宣
      告多數有期徒刑者，於各刑中之最長期以上，各刑合併之
      刑期以下，定其刑期。但不得逾20年。」；修正後刑法第
      51條第5 款則規定：「宣告多數有期徒刑者，於各刑中之
      最長期以上，各刑合併之刑期以下，定其刑期。但不得逾
      30年。」，經比較修正前、後之規定，修正後刑法第51條
      第5 款並無較有利於行為人之情形。
（３）經綜合上述全部罪刑比較結果，被告行為後之法律均無較
      有利之情形，故本件關於過失致死罪之法定刑、數罪併罰
      定應執行刑等規定，均應依刑法第2 條第1 項前段適用規
      定，被告行為時即95年7 月1 日修正施行前之法律規定論
      處。
（二）核被告庚○○所為，係犯刑法第276 條第1 項之過失致人
      於死罪及同法第184 條之4 之肇事逃逸罪。被告所犯前開
      2 罪，犯意各別、行為互殊，應予分論併罰。被告並無駕
      駛執照之情，業據被告供承在卷，其無駕駛執照駕車，因
      而致人死亡，依法應負刑事責任，其所犯過失致死罪部分
      應依道路交通管理處罰條例第86條第1 項規定加重其刑。
      爰審酌被告未注意其他車輛通行，即貿然倒車進入道路，
      且因而肇事致人死亡，復未對傷者施以必要之救助而逕行
      離去，對公共交通安全所生危害非輕，衡其犯罪動機、方
      法、所生危害、過失程度，及犯後未能坦認犯行，亦未與
      被害人家屬達成和解賠償損害、未見具體悔意之態度等一
      切情狀，分別量處如主文所示之刑，並依修正前刑法第51
      條第5款規定定其應執行之刑。
據上論斷，應依刑事訴訟法第299 條第1 項前段，道路交通管理
處罰條例第86條第1 項，刑法第2 條第1 項前段、第185 條之4
、第276 條第1 項、修正前刑法第51條第5 款，罰金罰鍰提高標
準條例第1 條前段，判決如主文。
中    華    民    國    95    年    8     月    23    日
                  臺灣屏東地方法院交通法庭
                              審判長 法  官   石家禎
                                     法  官   楊文廣
                                     法  官   李宜娟
以上正本證明與原本無異。
如不服本判決應於收受本判決送達後10日內向本院提出上訴書狀
，其未敘述上訴理由者，並得於提起上訴後10日內向本院補提理
由書狀（均須按他造當事人之人數附繕本）「切勿逕送上級法院
」
中    華    民    國    95    年    8     月    25    日
                                     書記官   林香如
附錄本案論罪法條：
刑法第185條之4：
駕駛動力交通工具肇事，致人死傷而逃逸者，處6 月以上5 年以
下有期徒刑。
刑法第276條第1項：
因過失致人於死者，處2 年以下有期徒刑、拘役或2 千元以下罰
金。


司法院資訊處製作；財團法人民間司法改革基金會備份。
